【裁判字號】    88,上,256
【裁判日期】    890726
【裁判案由】    履行契約
【裁判全文】
臺灣高等法院高雄分院民事判決  八十八年度上字第二五六號
      上  訴  人    丙○○
      訴訟代理人    王叡齡律師
                    黃順天律師
      送達代收人    甲○○    .
      被上訴人      乙○○    .
      訴訟代理人    柯尊仁律師
      複訴訟代理人  啟夫律師
右當事人間履行契約事件，上訴人對於中華民國八十八年五月二十日臺灣高雄地方法
院八十七年訴字第一三三五號第一審判決提起上訴，本院判決如左：
      主      文
上訴駁回。
第二審訴訟費用由上訴人負擔。
      事      實
甲、上訴人方面：
壹、聲明：求為判決：
一、原判決廢棄。
二、被上訴人在第一審之訴駁回。
貳、陳述：除引用原判決書之記載外，補稱：
一、協議書之當事人應係被上訴人及鄭清榮、張隆珍。
  (一)協議書書立之目的乃是為了解決原有債權債務糾紛，故債權人及債務人才是當事
    人，而該協議書開宗明義載有「緣有債務人鄭清榮、張隆珍積欠乙○○君．．．
    」故該協議書之當事人乃是被上訴人乃鄭清榮、張隆珍。
  (二)協議書特別款第七項第二點中先以打字字體繕打有「見證人：丙○○、鄭國雄、
    陳麗芬、鄭關昇、劉秀香、丙○○大女兒夫婦、丙○○三女兒夫婦」等字樣。繼
    而再以手寫方式寫上「及出席者：鄭清榮、張隆珍八十六年十二月卅日出席」及
    張隆珍、鄭清榮之簽名捺指印。及「受讓人：乙○○」及印文，同條款第七項第
    六點繕打有「債務人：鄭清榮、張隆珍」、第七點繕打有「債權人乙○○」及其
    身份證字號與住址，又協議書內，均載明「債務人」如何如何，或不得如何如何
    ，而未規範及於上訴人。故上訴人既係見證人又如何成為協議書之當事人﹖
  (三)再自民事委任書中前後之委任人均為「鄭清榮、張隆珍」、受任人均為「乙○○
    」。至於被上訴人固然於八十八年十一月十日在  鈞院稱「（應是丙○○出具委
    任書給你？）是的，所以他在上面有簽名」、「（提示民事委任書，委任人是鄭
    清榮、張隆珍有何意見？）我主張他們三人就是委任人」。若果三人均是委任人
    ，則為何丙○○不在委任人鄭清榮、張隆珍簽名兩側簽名，而在「丙○○為高
    雄市○○段○○段五四三之一號（下稱系爭土地）六分之一由乙○○持有」等字
    樣下簽名捺指印﹖上訴人在「保證人、見證人、土地所有權人：本人同意鄭清
    榮分得持分由乙○○承接所有權」等字樣下簽名捺指印。
  (四)若果如被上訴人主張本協議書之當事人為兩造及鄭清榮及張隆珍，則被上訴人訴
    訟代理人在八十九年四月五日之辯論意旨狀第十頁第九行有「惟查本件協議書一
    方面因係上訴人將其財產分給子女之家產分析契約，一方面亦係上訴人與鄭清榮
    、張隆珍同意將鄭清榮分得六分之一持分直接讓與被上訴人以抵償債務之第三人
    負擔和解契約。」則既係家產分析「契約」則為何其它子女如鄭國雄、丙○○
    三個女兒均未簽名，以示合意之達成？既未達成合意，「契約」如何成立。若
    係上訴人與鄭清榮、張隆珍同意將鄭清榮分得的六分之一持分直接讓與被上訴人
    以抵償債務之第三人負擔和解契約，則既係鄭清榮分得之六分之一持分，為何需
    要張隆珍之「同意」。退萬步言，如被上訴人所言「我主張他們三人就是委任
    人」及狀稱曾口頭通知鄭清榮、張隆珍及上訴人提供印鑑證明及其它過戶資料而
    渠等三人均置之不理，始提出訴訟；則表示上訴人、鄭清榮及張隆珍間之法律關
    係須三人均同意，否則縱使本案訴訟被上訴人獲得勝訴判決，亦因無鄭清榮、張
    隆珍之同意及印鑑證明而無法移轉登記，故為訴訟標的之權利或義務具有合一確
    定之必要，即為必要共同訴訟，而被上訴人僅以上訴人一人為上訴人顯有違訴訟
    程序。
  (五)被上訴人訴代在八十八年十一月十一日庭訊中原稱「協議書當事人是兩造」，與
    八十九年六月十三日之爭點整理狀又改稱是兩造當事人及鄭清榮、張隆珍不同。
二、被上訴人並未證明已合法通知鄭清榮及張隆珍要交印鑑證明及其他過戶資料：
    被上訴人自始未提出存證信函或其它證明文件用以證明已通知鄭清榮及張隆珍交
    付印鑑及其他過戶資料。根據被上訴人於八十九年六月十三日之爭點整理狀兩造
    爭執點第二點載有「被上訴人曾多次口頭通知訴外人鄭清榮、張隆珍及上訴人提
    供印鑑證明及其他過戶之資料，作為辦理系爭不動產所有權移轉登記之用，惟訴
    外人鄭清榮、張隆珍及上訴人均置之不理．．．」、「．．．另被上訴人．．．
    乃向台灣高雄地方法院聲請假處分，該假處分裁定之送達，亦足以證明被上訴人
    確有通知訴外人鄭清榮、張隆珍及上訴人提供印鑑證明及其他過戶之資料」等語
    ；惟被上訴人間接證明並未以書面通知，至於所謂口頭通知，上訴人否認之。假
    處分之當事人是兩造而不及於鄭清榮、張隆珍，且假處分裁定依法祇送達予兩造
    ，則如何以該假處分裁定送達來證明曾通知鄭清榮及張隆珍？鄭清榮、張隆珍債
    務人既未受合法通知去履行，則被上訴人又如何單獨履行？
三、協議書、委任書之內容與家庭會議之內容並不相符，且家庭會議內並無析分土地
    為六份之內容：（協議兩造爭執點第三、四點及第五點）
  (一)自兩造不爭執之錄音帶內容可知，上訴人自始並無析分家產之念頭。
  (二)自八十九年六月十三日證人劉秀香（為被上訴人之妹，亦為訴外人鄭清榮之債權
    人之一）證稱（當天上訴人就是你公公是否有講到要分財產的問題？）「沒有。
    是我先生講說如果我公公在世時沒有處理財產問題，我先生說在我公公死後由我
    先生來分財產的話，每個人分六分之一，通通有獎」，可知上訴人並無析分財產
    之議，與協議書所載「經在場家族成員及債務人鄭清榮、張隆珍夫婦同意無條件
    以父親丙○○名下建地高雄市○○段○○段五四三之一地號分為六份給其子女」
    不同。且若為析分家產契約書則為何不見其它子女之簽名合意；再析分財產應是
    上訴人生前處分財產之權利，與陳麗芬、劉秀芬、上訴人大女兒丈夫及上訴人三
    女兒丈夫、張隆珍何干及為何需經過在場人員及鄭清榮、張隆珍之同意？
  (三)再自八十八年十一月十一日  鈞院準備程序筆錄被上訴人稱（分財產是何時講的
    ？）「是在後半段才說的，是上訴人訓話完之後說的，由鄭譚織將他父親的話說
    一遍，然後丙○○說他的意思是這樣沒錯。」而證之錄音帶譯文Ａ面最後及Ｂ面
    前半段均是上訴人之訓話及其後證人鄭譚織所說的話「其實事實上阿爸有一個意
    思，就是說將這片土地保留著。所以我向阿爸說由他開會來說清」，亦無析分財
    產之言。
  (四)如果上訴人有移轉六分之一之土地予上訴人之義務，則亦應是先移轉給鄭清榮再
    轉給被上訴人。此可自協議書中第五行「唯如辦理登記時鄭清榮、張隆珍需無條
    件接獲債權人乙○○君通知三日內備妥相關文件、資料，送達債權人住所，並配
    合前往有關機關辦理。」得知。蓋若係直接由上訴人移轉給被上訴人又何需鄭清
    榮及張隆珍之印鑑證明？更無庸鄭清榮及張隆珍配合前往有關機關辦理。
四、上訴人及鄭譚織在協議書上之簽名是遭被上訴人詐欺所為，並曾於八十七年九月
    二日之答辯狀內為撤銷該意思表示之通知。
  (一)若係協議書為何假家庭會議紀錄之名製作？若係光明正大之協議書為何不給上訴
    人、鄭清榮及張隆珍等所謂之當事人人手一份？而獨由被上訴人保留一份呢？
  (二)鄭譚織既非當事人及委任人，為何要求其在特別條款第一項下簽名後，才拿給上
    訴人簽名？蓋此種手法無非係因上訴人不識字若不先欺得鄭譚織簽名，則上訴人
    斷不可能會冒然簽名。且鄭譚織亦在  鈞院八十八年十月十四日證稱「我太太拿
    回來後我看內容後，發覺我是被最親近的大舅子騙了」、「我當時在簽名時有對
    被上訴人說我相信他，而他也說他也不會害我．．．」。
五、協議書解釋之問題：一份契約書其規範的內容無非係「人、時、事、地、物」等
    五大因素：
  (一)人：當事人部分已在第一點說明應為被上訴人及鄭清榮、張隆珍。
  (二)時：協議書並非在八十六年十二月卅日簽訂的雙方並無爭執；至於履行期被上訴
        人認為是隨時，但根據協議書第五行內載有「唯如辦理登記時鄭清榮、張隆
        珍必需無條件接獲債權人乙○○君通知，三日內備妥相關文件資料，送達債
        權人住所，並配合前往有關機關辦理。」則其需待被上訴人合法通知訴外人
        鄭清榮、張隆珍後三日內才有履行期屆至之問題。惟前二已述明被上訴人無
        法舉證證明已有合法通知。故履行期尚未屆至。
  (三)事：被上訴人認為本協議書一方面係上訴人將其財產分給子女之家產分析契約，
        一方面係上訴人與鄭清榮、張隆珍同意將鄭清榮分得六分之一持分直接讓與
        被上訴人以抵償債務之第三人負擔和解契約。惟
      1.家產分給子女契約，既為契約，需有兩造。又是分給諸多子女又請大家到場
        ，斷不會祇分給鄭清榮一人。故其它子女鄭國雄、上訴人三名女兒均未簽名
        ，如何達成合意。退萬步言，既是上訴人生前處分家產，非為遺囑自為贈與
        。則受贈人若是鄭清榮，則干張隆珍何事？何需伊同意將該六分之一持分直
        接讓與被上訴人以抵償債務？若是受贈人為鄭清榮與張隆珍，則依據何在？
        何需如此？
      2.抵償多少未見載明：被上訴人稱抵償新台幣（下同）一百廿萬元，如何達成
        協議未見載明，而如此重要之必要之點未見達成一致，如何成立契約？
      3.利息算法亦前後矛盾：被上訴人訴代在八十七年九月卅日辯論意旨狀第七點
        ，曾載有「上訴人另質疑雖將系爭土地六分之一移轉登記過戶予被上訴人，
        債務人仍需支付利息云云，實為上訴人誤解協議書原義所致。如前所述，因
        被上訴人考量以系爭土地六分之一出賣所得價金分配清償債務亦不失為適當
        之方式，故在協議書中一方面就被上訴人請求移轉登記作成約定，他方面則
        以系爭土地六分之一出賣為前提，約定未出賣前債務人鄭清榮仍應支付利息
        、出賣所得價金不足清償債務時鄭清榮應補足、出賣或移轉前登記名義人（
        即上訴人）提供其他不動產作擔保、系爭土地六分之一於出賣或移轉前被上
        訴人願暫供上訴人使用等，均屬被上訴人為保障自身權益，於協議書中疊床
        架屋之約定，惟凡此在被上訴人請求系爭土地六分之一移轉登記即無適用之
        餘地，且亦不影響被上訴人得依協議書其他約定請求上訴人移轉登記之效力
        」，則認為利息在「被上訴人請求系爭土地六分之一移轉登記後即無適用之
        餘地」，又與被上訴人所稱折抵一百廿萬元，「如果土地有過戶給我或是將
        土地賣掉，那壹佰二十萬元的利息就不用算，其他六十幾萬元的利息要算一
        分」，前後主張完全不同。
  (四)地：開家庭會議及被上訴人簽名於協議書的地點均在被上訴人住處；張隆珍、鄭
        清榮履行地則是被上訴人住處及協同至地政機關辦理。
  (五)物：所牽涉之物為系爭土地六分之一及被上訴人與鄭清榮張隆珍之債權債務關係
        為兩造所不爭執的事。
  (六)綜上可知，協議書本來應是家庭會議紀錄，但被上訴人以代為製作會議紀錄之便
    挾私心製作成協議書。且該協議書原本是為牽制債務人鄭清榮、張隆珍，避免渠
    等將日後可分得之家產先行處分或設定擔保。故在特別條款第六點以手寫方式載
    明。又惟恐上訴人不支持，故在特別條款第一項下詐得上訴人簽名（證人鄭譚織
    之簽名在法律上本不具任何意義，但為誘使上訴人簽名故先行詐得鄭譚織簽名）
    ，而在此條款下簽名與一般協議書均簽在最末端又大大不同，故是否僅代表上訴
    人同意本條款，其它條款均未過目及同意呢？
六、協議書上雖有談到鄭清榮與乙○○間之債務約一百七十餘萬元，但未提及利息多
    少。最重要的是若果如被上訴人所言，是上訴人直接轉讓系爭土地六分之一持分
    予被上訴人，則到底可以折抵多少債務﹖根據被上訴人八十八年十一月十一日在
      鈞院稱「（當時是約定用鄭清榮的六分之一抵欠你的全部債務或是要互相多退
    少補？）六分之一抵一百廿萬元，他欠我一百八十多多萬元，所以不足部分他要
    另外償還，土地移轉過戶給我之前，利息二分照算，因為土地是他們在使用，如
    果土地有過戶給我或是將土地賣掉，那一百廿萬元的利息就不用算，其他六十幾
    萬元的利息要算一分。」此種協議內容是與何人達成合意的未見被上訴人述明，
    更未載於協議書上，且債權又變成一百八十多萬元了。又既係抵債，則應抵多少
    為契約最重要之部分，卻未見被上訴人記載於協議書上及舉證證明前揭可抵一百
    廿萬元之合意，則根據民法第一百五十三條之反證，本協議書在必要之點，未見
    意思表示一致，如何能成立？被上訴人所書立之協議書既在必要之點未見意思一
    致而未成立，則自無依據可以請求移轉。退萬步言，縱使協議書成立而有效，則
    伊並未舉證證明曾合法通知催告訴外人鄭清榮、張隆珍履行，則自更不能「單獨
    」要求訴請上訴人履行契約。
參、證據：除引用原審立證方法外，補提：台灣高雄地方法院檢察署八十八年度偵字
    第二二三四七號刑事案件傳票影本各一份為証；並請求傳訊証人劉秀香、鄭譚織
    、鄭國雄為証。
乙、被上訴人方面：
壹、聲明：求為判決：上訴駁回。
貳、陳述：除引用原判決書之記載外，補稱：
一、家庭會議當日有錄音，而且鄭譚織有提到系爭土地六分之一之事實之部分沒錄到
    ，及兩造對協議書非家庭會議當日所作成沒有爭執。
二、本協議書之當事人是兩造當事人及鄭清榮、張隆珍，且協議書、委任書之內容與
    家庭會議之內容完全相符：
  (一)協議書形式上係債務人鄭清榮、張隆珍與被上訴人（即債權人）間之債務清償協
    議，惟因其代償物之所有權乃上訴人所有，而上訴人亦同意該協議書所載清償方
    式，爰由上訴人於協議書特別條款中簽名承認，表達願依協議內容履行之意旨，
    耑此，上訴人亦為本協議書之當事人，自有依協議履行契約之義務。被上訴人曾
    多次以口頭通知訴外人鄭清榮、張隆珍及上訴人提供印鑑證明及其他過戶之資料
    ，作為辦理系爭不動產所有權移轉登記之用，惟訴外人鄭清榮、張隆珍及上訴人
    均置之不理，被上訴人不得已向台灣高雄地方法院檢察署提起詐欺罪之告訴，此
    有該署八十七年度偵字第六九三五號不起訴處分書及台灣高等法院高雄分院檢察
    署處分書可稽。另被上訴人聽聞上訴人將處分系爭不動產，乃向台灣高雄地方法
    院聲請假處分，該假處分裁定之送達，亦足以證明被上訴人確有通知訴外人鄭清
    榮、張隆珍及上訴人提供印鑑證明及其他過戶之資料。
  (二)協議書、委任書係被上訴人依八十六年十二月三十日上訴人家庭會議之內容作成
  並由家庭會議在場之人鄭清榮、張榮珍、丙○○、上訴人、鄭譚織等人親自簽名
    認可，是其內容與家庭會議之內容完全相符，否則該等四人斷不可能毫無異議而
    於其上簽名願依協議書內容履行之理。
三、家庭會議有析分本件土地為六份之決議，上訴人當日即將系爭土地析分為六份，
    並將原應歸屬鄭清榮、謝隆珍夫婦之六分之一，直接讓與被上訴人：
    上訴人於八十六年十二月三十日家庭會議中確實提出將其所有系爭土地全部分為
    六份給其子女每人一份，並將鄭清榮所分得六分之一持分土地直接讓與被上訴人
    以抵償鄭清榮積欠被上訴人之債務，此有證人鄭國雄八十八年十二月九日庭訊證
    詞「八十六年十月三十日鄭譚織夫婦要求召開家庭會議．．．前一天通知的，說
    要處理鄭清榮的債務．．．十二月三十日當天鄭譚織有說要將財產分成六分之一
    ．．．」，另證人鄭譚織同日亦證稱「當天會提到六分之一，是因為我提議，之
    所以會提到這句話，是因為我不希望我父親偏袒任何人．．．」在卷可稽，在在
    足徵上訴人八十六年十二月三十日家庭會議確實為分析家產及為鄭清榮處理債務
    而召開，上訴人辯稱當日會中並未提及前開事項云云，與事實不符。茲前開家庭
    會議中並提及於被上訴人請求移轉登記時，鄭清榮應於被上訴人通知後三日內負
    責提供資料，俾被上訴人辦理移轉登記，有兩造所簽訂協議書乙紙在卷，鄭清榮
    、張榮珍亦在上開協議書上簽名表示同意。又該家庭會議中因有在場者主張亦可
    變賣系爭土地，以賣得土地價金償還鄭清榮之債務，因此兩造在協議書中另約明
    如全體同意以處分系爭土地方式變價，如價金不足清償鄭清榮積欠之本息時，應
    補足差額等語。茲本件協議書係由被上訴人所擬，再交由上訴人、鄭清榮、張隆
    珍共同具名簽立，而被上訴人並非學法律之人，故該協議書語意模糊，條理不明
    ，惟本件協議書於第四行約定「其中鄭清榮所分得的六分之一持分，由債權人乙
    ○○承受該持分以供抵償債務，此後有關該土地處分事宜一概與鄭清榮、張隆珍
    無涉」外，又於協議書特別條款第一項註明「本人丙○○即日起聲明無條件同意
    三子鄭清榮、張隆珍所分得的持分，即日起由債權人乙○○承接所有權，即日起
    該持分為其所有，其他所有子女及他人一概不得干涉，即日起凡該持分土地事宜
    一切全屬乙○○君」，於其下更由上訴人丙○○、訴外人鄭譚織簽名確認，足證
    當事人間之真意，確係將鄭清榮、張隆珍分得六分之一持分直接讓與被上訴人以
    抵償債務。此由協議書特別條款第二項約定「即日起凡土地和平段二小段000
    0000之一地號之建地一切處分、使用事宜非經持分人同意不得任意處分」、
    第四條前段約定「依照民法規定持分共有人（指被上訴人），有權處分、受益、
    使用，其持有部分與他人無涉」，亦可得知系爭土地之持分已讓與被上訴人，被
    上訴人可依協議書之約定，請求上訴人移轉登記予被上訴人。
四、上訴人應直接將系爭土地六分之一移轉給被上訴人：
    上訴人以本件協議書「係指由丙○○先行『贈與』給鄭清榮系爭土地六分之一後
    ，再將之抵償被上訴人之債。故贈與契約乃係上訴人與鄭清榮之間，而非同意移
    轉予被上訴人，故被上訴人並無權請求上訴人為移轉登記且該贈與又未定有期限
  鄭清榮又未定期催告；則被上訴人請求履行之契約尚乏依據」云云置辯，惟本件
    協議書一方面固係上訴人將其財產分給子女之家產分析契約，一方面亦係上訴人
    與鄭清榮、張隆珍同意將鄭清榮分得六分之一持分直接讓與被上訴人以抵償債務
    之第三人負擔契約，上訴人應將系爭土地六分之一直接讓與被上訴人之意思十分
    明確且多次重複，並經上訴人多次簽名確認，上訴人空言否認，顯係臨訟編撰卸
    責之詞，與事實不符，依法不得採據。
五、丙○○及鄭譚織在協議書上之簽名並非遭被上訴人詐欺所為，且解釋協議書應依
    其字面文字意思，不得刻意曲解文意：
  (一)按「當事人主張有利於己之事實者，就其事實有舉證之責任」，民事訴訟法第二
    百七十七條明文揭示。上訴人對於曾在系爭協議書、民事委任狀上簽名、捺指印
    並不爭執，但抗辯係被詐欺所為，惟被上訴人對伊如何被詐欺，並未舉證以實其
    說，僅以不識字，無法詳細閱讀及同為親戚注意力降低等語置辯，依法尚不得採
    為有利於上訴人之認定，且上訴人復於原審判決後，以被詐欺為由向台灣高雄地
    方法院檢察署告訴被上訴人詐欺，亦經該署及台灣高等法院高雄分院檢察署為不
    起訴處分。耑此，系爭協議書及民事委任狀係屬合法有效，上訴人於本件訴訟中
    所為撤銷被詐欺之意思表示，洵屬無據，上訴人自應依協議書之內容履行。
  (二)系爭協議書特別條款第一項載「本人丙○○即日起聲明無條件同意三子鄭清榮、
  張隆珍所分得之持分，即日起由債權人乙○○君承接所有權，即日起該持分為其
    所有，其他所有子女及他人一概不得干涉，即日起凡該持分土地事宜一切全屬乙
    ○○君」，上訴人丙○○並於其項下簽名，上訴人辯稱伊未為前開承諾云云，顯
    與事實不符，要不足採。
六、協議書開宗明義即言明鄭清榮、張隆珍二人積欠被上訴人之債務金額約一百七十
    萬元（應為一百七十餘萬元），確實金額為一百七十萬四千元，另就利息部分協
    議書亦言明依「慣例支付」，即按年息百分之十五計算。被上訴人基於協議書之
    約定，得隨時請求上訴人將系爭土地持分移轉予被上訴人或待系爭土地出賣後，
    以鄭清榮所得部分之價金抵償債務，詎被上訴人於日前竟發現上訴人業將系爭土
    地二分之一持分移轉登記給其大媳婦即訴外人陳麗芬，並準備將其餘二分之一持
    分另行移轉或設定他項權利予第三人，上訴人意圖侵害被上訴人基於協議書之債
    權，至為明顯。是被上訴人請求上訴人將系爭土地六分之一持分移轉登記予被上
    訴人，於法並無不合。
七、民事委任書係八十六年十二月三十日家庭會議當晚簽的，此有證人鄭譚織八十八
    年十一月十一日庭訊筆錄「當天開完會議，被上訴人拿壹張空白紙要我簽名，我
    和我父親及我太太都簽名了」在卷可稽，上訴人辯稱該民事委任書非八十六年十
    二月三十日簽署，顯非事實，被上訴人製作之協議書確係兩造之約定，此稽諸前
    開說明即可證實。
八、在協議當天上訴人已同意將鄭清榮的六分之一所有權全部歸我，其他子女不可干
    涉，被上訴人並表明目前店面是鄭國雄在使用，土地六分之一才八坪，在沒有辦
    過戶之前，每年協議一次，協議要同意給鄭國雄繼續使用，如果被上訴人不同意
    ，就不可以用被上訴人之應有部分，而被上訴人本欲在協議後幾天內即辦理所有
    權移轉登記，但是考慮到鄭國雄在系爭土地上經營五金行，且如果分割六份，須
    繳納很多錢繳增值稅，但上訴人稱現在也沒有錢，被上訴人乃改變幾天內要過戶
    之想法，對上訴人稱目前同意讓鄭國雄使用被上訴人的部分，而且在上訴人將各
    個子女應有部分六分之一過戶給任何壹個子女，同時要把鄭清榮的六分之一過戶
    給被上訴人，嗣因上訴人已將土地的二分之一過戶給他的大媳婦，另外一部分他
    也要移轉給別人，他已在代書那邊在作業了，故請求本件移轉所有權登記。而系
    爭土地抵一百二十萬元，鄭清榮積欠被上訴人一百八十餘萬元（嗣於八十九年六
    月十三日爭點整理狀減縮為前述之一百七十萬四千元），所以不足部分要另外償
    還，土地移轉過戶給被上訴人之前，利息二分照算，因為土地是他們在使用，如
    果土地有過戶給被上訴人或是將土地賣掉，那一百二十萬元的利息就不用算，其
    他六十幾萬元（應為五十萬四千元）的利息要算一分。
參、證據：除引用原審立證方法外，補提：協議書、台灣高雄地方法院檢察署檢察官
    八十七年度偵字第六九三五號不起訴處分書、台灣高等法院高雄分院檢察署八十
    七年度議字第一００八號處分書、台灣高雄地方法院檢察署檢察官八十八年度偵
    字第二二三四七號不起訴處分書、台灣高等法院高雄分院檢察署八十九年度議字
    第二一二號處分書影本各一份為証。
      理      由
一、本件被上訴人主張兩造暨訴外人鄭清榮、張隆珍於民國八十六年十二月三十一日
    簽訂協議書，上訴人同意將其所有坐落高雄市○○區○○段第五四三之一地號土
    地所有權分成六份給其子女，以其子鄭清榮分得之所有權六分之一抵償鄭清榮與
    張隆珍積欠被上訴人之債務一百八十六萬元（嗣減縮為一百七十萬四千元），即
    日起由被上訴人承接該所有權，並由鄭清榮、張隆珍出具民事委任狀委託被上訴
    人全權處理土地應有部分之處分事宜，上訴人並以保證人身分捺指印於該委任書
    上，依協議書之契約關係，上訴人有將系爭土地所有權應有部分六分之一移轉登
    記給被上訴人之義務，惟被上訴人於日前發現上訴人竟將系爭土地所有權二分之
    一移轉登記給其大媳婦即訴外人陳麗芬，並準備將其中所有權二分之一另行移轉
    或設定他項權利予第三人，其未依協議於協議後三日內將系爭土地所有權應有部
    分六分之一移轉登記予被上訴人，顯有違反協議之意，爰提起本訴等語。上訴人
    則以協議書係受被上訴人詐欺而為之，並以八十七年九月二十二日答辯狀繕本之
    送達主張撤銷被詐欺所為之意思表示，又如不合撤銷要件，以協議書所記載者，
    乃上訴人先贈與系爭土地所有權應有部分六分之一予鄭清榮後，再以之抵償鄭清
    榮積欠被上訴人之債務，核其性質應為未定期限之贈與，非經催告不生效力；復
    自協議書及特別條款觀之，因家族成員未全部到場，故非屬家產分析契約，且上
    訴人亦未同意將系爭土地所有權應有部分六分之一移轉登記給被上訴人，僅同意
    將系爭土地處分、出賣後，再將六分之一之款項分給被上訴人等語置辯。
二、本件被上訴人主張兩造間為抵償鄭清榮、張隆珍積欠被上訴人債務，簽訂有協議
    書及民事委任狀之事實，業據其提出協議書及民事委任狀為證，上訴人對於曾在
    其上簽名、捺指印不爭執，但抗辯係被詐欺所為，故本件首應審酌者，乃先確定
    上訴人於議書上之簽名、捺指印，是否係遭被上訴人詐欺所致﹖經查：
  (一)被上訴人自承「協議書是我寫的，是當天作成協議，上訴人丙○○叫我將協議的
    內容打字，再給他簽名」、「．．．我較（叫）打字的人留空白，我是拿草稿給
    打字的人打，草稿已不存在了，．．．，我是打好字隔天拿到我妹婿的工廠及我
    親家的家給他們簽名，我是十二時三十分先拿給鄭譚織簽的，在（再）拿給上訴
    人簽．．．」（見本院卷六五至六六頁）；而証人鄭譚織亦証稱「八十六年十二
    月三十日我們家庭討論過了二天的傍晚，他來找我，說如果依我父親的處理方法
    ，我弟弟欠他的錢他永遠拿不到，．．．再過兩天是星期天上午十一點四十五分
    ，到我家也是我工作地方，拿協議書出來，他說他費了兩天整理出來我們家庭會
    議討論紀錄，我也拿給你弟弟蓋手印，他要給我蓋章作證，我看內容時，他一直
    說他要請人吃飯，所以我只有看前面幾行沒有看完，所以我就簽名了」（見本院
    卷五十頁），由上述可知，本件協議書非於八十六年十二月卅日當日製作，應堪
    認定。
  (二)至於民事委任書係何時製作，由委任書內容與協議書目的相同，係為處理鄭清榮
    積欠被上訴人債務而為之，且由其內容記載「本人同意鄭清榮分得持分，由乙○
    ○承接所有權」，其下並有上訴人之押及指印（見原審卷八頁），故民事委任書
    係與協議書相同，均非於八十六年十二月卅日製作，亦足認定。
  (三)至於上訴人在協議書及民事委任書上簽名及捺指印，是否係遭被上訴人詐欺為之
    ，上訴人固然舉証人即其子鄭譚織及媳婦（亦為被上訴人之妹）劉秀香為証（見
    本院卷五十至五十二頁），惟被上訴人向台灣高雄地方法院檢察告訴上訴人及鄭
    清榮及張隆珍詐欺案件偵查時，上訴人於八十七年三月卅一日偵訊時供稱「伊有
    表示要分六分之一予鄭清榮，但土地因有道路用地，所以現在還無法分」（見本
    院卷一九九頁台灣高等法院高雄分院檢檢署八十九年度議字第二一二號處分書）
    及於原審稱「協議書是我簽名蓋章按指印，但我沒有要把土地移轉給原告（即被
    上訴人）」（見原審卷十九頁）、「協議書是要保障原告（即被上訴人）的債權
    ，是指被告（即上訴人）過世或處分變賣時，才分給原告（即被上訴人）」（見
    原審卷卅一頁）。按上訴人既有同意將系爭土地六分之一分給其子鄭清榮，且表
    示其所簽名捺指印之協議書，係為保障被上訴人之債權，足見被上訴人於將協議
    書及民事委任書交予上訴人簽名、捺指印時，並未施用詐術，被上訴人此部分之
    抗辯，尚堪採信，上訴人主張被上訴人施用詐術，即非可採（至於兩造對議書內
    容解釋之爭議，詳後敘述）。
三、次應予審究者，乃本件協議書之當事人為何人﹖及兩造間之意思表示是否一致﹖
  (一)協議書開宗明義載有「緣有債務人鄭清榮、張隆珍積欠乙○○君．．．」，又協
    議書特別款第七項第二點記載見証人及出席者．．．鄭清榮、張隆珍、八十六年
    十二月卅日出席」及張隆珍、鄭清榮簽名、捺指印及「受讓人：乙○○」及乙○
    ○之印文，又同條款第七項第六點記載「債務人：鄭清榮、張隆珍」、第七點記
    載「債權人乙○○」及其身份證字號與住址，又協議書內，均載明「債務人」如
    何如何，或不得如何如何，故上訴人主張協議書係為解決鄭清榮、張隆珍與被上
    訴人間之債務，即鄭清榮、張隆珍及被上訴人為協議書之當事人，堪信為真。
  (二)至於上訴人是否亦為協議書之當事人，即兩造之間是否因上訴人在協議書上簽名
    、捺指印，而成為當事人﹖按民法第一百五十三條規定「當事人互相表示意思一
    致者，無論其為明示或默示，契約即為成立（第一項）。當事人對於必要之點，
    意思一致，而對於非必要之點，未經表示意思者，推定其契約成立，關於該非必
    要之點，當事人意思不一致時，法院應依其事件之性質定之（第二項）」。又按
    「契約之成立本不以署名署押為要件，故凡當事人間締結契約，其書面之形式雖
    不完全，而能以其他方法，足以証明其意思已有合致者，自無妨於契約之成立，
    當然發生法律上之效力（最高法院廿年上字第一七二七號判例參照）。由上述法
    條及判例意旨可知，契約之成立，只須當事人意思表示一致，非必有契約之名稱
    ，亦不必正式有當事人欄，並載明當事人之姓名，只須有証據足以証明當事人間
    有成立契約即可。本件協議書固然載明上訴人為見証人，而非債務人，惟依協議
    書特別條款第一條載明「本人丙○○即日起聲明無條件同意三子鄭清榮、張隆珍
    所分得的持分，即日起由債權人乙○○承接所有權，即日起該持分為其所有，其
    他所有子女及他人一概不得干涉，即日起凡該持分土地事宜一切全屬乙○○君」
    ，其下並有聲明人即上訴人之署押，有該協議書在卷（見本院卷四二頁背面），
    由該條內容觀之，兩造間即成立契約，即上訴人同意其三子鄭清榮所分得系爭土
    地所有權六分之一，由被上訴人承接所有權，且此部分之契約，係獨立存在，且
    與鄭清榮、張隆珍間無共同必要訴訟合一確定之問題（被上訴人可直接請求上訴
    人移轉所有權，毋須先登記予鄭清榮，再登記予被上訴人，詳後述），故上訴人
    此部分之抗辯，尚非可採。
  (三)本件兩造間之契約係上訴人同意被上訴人承接上訴人之子鄭清榮所分得應有部分
    六分之一之所有權，此於該特別條款記載明確，且係為清償鄭清榮積欠被上訴人
    之債務，而協議書亦已載明鄭清榮積欠被上訴人一百七十餘萬元，而被上訴人於
    本院審理時亦於八十九年六月十三日已明確表明為一百七十萬四千元（見本院卷
    一八八頁），與協議書記載債權額為一百七十餘萬元相符。故兩造間對以系爭土
    地清償鄭清榮積欠被上訴人債務之意思表示已一致，應堪認定，至於利息之計算
    不明，非屬此契約成立之重要事項，又被上訴人曾稱鄭清榮積欠一百八十餘萬元
    與一百七十餘萬元或一百七十萬四千元不符，惟協議書既已載明鄭清榮積欠被上
    訴人一百七十餘萬元，其數目雖未明確，但係得確定，因範圍在一百八十萬元未
    滿之範圍內，且一般借款之金額為何，均須經過會算程序，方得明確，尤其在有
    約定利息之情況下，本件協議書記載鄭清榮積欠被上訴人債務屬有利息，故協議
    書上之記載債權額一百七十餘萬元，其金額已可得確定，嗣被上訴人已確定為一
    百七十萬四千元，已使債權金額確定，而上訴人於協議書既已載明將鄭清榮應分
    得系爭土地六分之一所有權移轉予被上訴人，則兩造間之契約已臻明確，上訴人
    尚不得以利息之計算不同，或被上訴人其後主張債權金額與協議書之記載不同，
    而認兩造間之契約不成立。且因於出賣前尚無法確定系爭土地就可清償多少債務
    ，故協議書當無法明確記載系爭土地可抵償多少債務，但協議書亦明載，如出賣
    所得之價金不足清償債務時，仍須補足其差額（協議書雖記載「得」，但此係被
    上訴人不了解「得」與「應」在法律上之意義所致，姑不論其意義如何，由上開
    記載，均可証明協議書未明確記載系爭土地可抵償之金額，乃係系爭土地尚未出
    賣而無法獲得確定，須於出售時，方得確認），故協議書此部分之記載，亦無不
    當之處。
四、八十六年十二月卅日是否為析分家產之家庭會議﹖是否有將系爭土地分為六份之
    協議﹖
  (一)且八十六年十二月卅日上訴人及其長子鄭國雄、長媳陳麗芬、次子鄭譚織、次媳
    劉秀香、三子鄭清榮、三媳張隆珍、長女鄭美人、長女婿蕭敬河、三女鄭永美、
    三女婿陳國策（二女鄭美貴及二女婿盛石波缺席）及被上訴人，在高雄市○○區
    ○○路三一二號鄭國雄經營之五金行開會，為兩造所不爭執，並有錄音帶譯文在
    卷（見原審卷卅九至四六頁），當日曾參與開會之証人即上訴人之長子鄭國雄証
    稱「是劉秀香、鄭譚織夫妻先要求召開的，在我開的五金行（右昌路三一二號）
    開會，鄭譚織在開會前一天告訴我的，說是要處理鄭清榮的債務，並說我全部兄
    弟姐妹一起開會，沒有說是我父親要主持，我到三十日才知道我父親主持，我父
    親和我住在一起」（見本院卷一０二頁），故八十六年十二月卅日會議係上訴人
    之庭會議，且係為解決鄭清榮之債務而召開已明。
  (二)鄭國雄復稱「（開會那天有說你父親的土地要分成六份？）是我弟弟鄭譚織自己
    說的，他說日後父親去逝的話，大家都有份，不是當天要分成六份，是說父親去
    逝以後才分，因錄音帶沒有了，所以沒有錄到」、「（為何要說到分六分之一？
    ）是後來大家要散會了，不知道鄭譚織為何要說到分六分之一，會的主持人事實
    上是鄭譚織主持的」（見本院卷一０三至一０四頁），証人鄭譚織亦証稱「（那
    天為何說到六分之一的事？）是我提起的，以後父親去逝法律規定六個兄弟姊妹
    都有繼承權，所以我才說大家統統有獎，在這之前，我姐姐他們很少回來，現在
    她們一個月會給父親三千多元，因為我是希望他們常回來看父親，結果他們想成
    要分財產」（見本院卷一０五頁），再証人劉秀香稱「（當天上訴人就是你公公
    是否有講到要分財產的問題？）沒有。是我先生講說如果我公公在世時沒有處理
    財產問題，我先生說在我公公死後，由我先生來分財產的話，每個人分六分之一
    ，通通有獎」、「（你所謂之財產就是本件之土地？）是」、「（妳先生說要分
    六分之一的時候，鄭清榮、張隆珍是否在場？）在場」、「（你其他開會的家人
    是否也全部在場？）也在場，並吵的一塌糊塗」（見本院卷一七四頁），由上述
    証人鄭國雄、鄭譚織及劉秀香之証述可知，八十六年十二月卅日確有談及將系爭
    土地分成六份之情事；而被上訴人向灣高雄地方法院檢察署告訴上訴人及鄭清榮
    及張隆珍詐欺案件偵查時，上訴人於八十七年三月卅一日偵訊時供稱「伊有表示
    要分六分之一予鄭清榮，但土地因有道路用地，所以現在還無法分」，有如前述
    ，亦可証明上訴人於八十六年十二月卅日有同意將系爭土地所有權之六分之一給
    予鄭清榮。再參酌鄭譚織稱當天回去之兄弟組妹以為回去是要分財產之情事，及
    系爭土地於成立協議書後，上訴人於八十七年二月二日已將系爭土地所有權之二
    分之一移轉登記予鄭國雄之妻陳麗芬之事實，為兩造所不否認，並有土地登記謄
    本在卷（見原審卷十一頁）等情事，則八十六年十二月卅日非析分家產之家庭會
    議應堪認定，但當日上訴人同意將系爭土地之六分之一分予其三子鄭清榮，實堪
    認定，且因鄭譚織當日曾言將財產分六份，及其他返家之子女以為要分財產，故
    協議書上雖記載將系爭土地分成六份，但此乃係根據參與家庭會議之人之陳述而
    為之記載，尚不能以此認為協議書內容與會議內容不符。
五、被上訴人是否可請求上訴人將系爭土地所有權之六分之一移轉登記予被上訴人﹖
    被上訴人何時可請求移轉登記（即協議書內容之解釋）﹖
  (一)協議書特別條款第一條載明「本人丙○○即日起聲明無條件同意三子鄭清榮、張
    隆珍所分得的持分，即日起由債權人乙○○承接所有權，即日起該持分為其所有
    ，其他所有子女及他人一概不得干涉，即日起凡該持分土地事宜一切全屬乙○○
    君」，有如前述；雖協議書第五行亦記載「唯如辦理登記時鄭清榮、張隆珍需無
    條件接獲債權人乙○○君通知三日內備妥相關文件、資料，送達債權人住所，並
    配合前往有關機關辦理」及特別條款第六條第六項約定「本人（鄭清榮）即日起
    如獲乙○○君通知，因處分或辦理繼承或任何處分需要的資料、証件、印鑑、印
    鑑証明及任何手續，本人鄭清榮、張隆珍一律無條件於接獲通知在三日內提供，
    並配合前往各機關辦理完善」，均係要求鄭清榮夫婦於獲被上訴人通知辦理（所
    有權移轉）登記時，須三日內備妥文件予被上訴人，惟此部分並未記載鄭清榮所
    提供之文件等資料，係鄭清榮夫婦之文件資料，自不得以上開記載，即認系爭土
    地應先移轉登記予鄭清榮後，再移轉登記予被上訴人。且由上開「因處分或辦理
    繼承或任何處分需要的資料、証件、印鑑、印鑑証明及任何手續」之記載可知，
    鄭清榮應提供文件資料之時期包括繼承、處分等等，更足証明鄭清榮所須提供之
    文件資料，不限於鄭清榮夫婦名義之文件資料；再根據鄭清榮夫婦於台灣高雄地
    方法院檢察署檢察官八十七年度偵字第六九三五號被上訴人告訴其詐欺案件時，
    亦供稱積欠被上訴人債務，欲以其即上訴人將分予鄭清榮之六分之一土地直接供
    為抵償云云（見本院卷一九三頁不起訴處分書所載），由鄭清榮在該案件偵查中
    之陳述亦可証明系爭土地係直接供抵償。故上訴人抗辯其將系爭土地應有部分移
    轉六分之一予被上訴人之前，須先移轉登記予鄭清榮夫婦，尚非可採。
  (二)証人鄭國雄及鄭譚織雖均稱系爭土地於上訴人去世時方可分成六份，由六位兄弟
    姐妹繼承，有如前述，惟系爭土地於成立協議書後，上訴人於八十七年二月二日
    已將系爭土地所有權之二分之一移轉登記予鄭國雄之妻陳麗芬之事實，為兩造所
    不否認，並有土地登記謄本在卷（見原審卷十一頁），故鄭國雄及鄭譚織稱系爭
    土地所有權六分之一移轉所有權予被上訴人之時期為上訴人去世之後，即非可採
    信。而參酌協議書記載「．．．該土地處分時如價金不足債務人所積欠及利息金
    額時，債務人得另以價金補足差額，在該土地未處分、出賣前，慣例支付的利息
    ，並無中斷或減少，利息計算至土地處分出賣償還金額為止」，並無限制被上訴
    人請求移轉所有權六分之一須於上訴人去世後始得為之之限制，且由特別條款第
    一條約定可知，被上訴人於協議書成立時即承接鄭清榮之所有權，且參酌協議書
    僅有約定未出賣、處分前，鄭清榮仍須繼續繳交利息之約定，故上訴人抗辯被上
    訴人得請求系爭土地所有權六分之一係有時間上之限制，尚非可採。
  (三)至於協議書第五行亦記載「唯如辦理登記時鄭清榮、張隆珍需無條件接獲債權人
    乙○○君通知三日內備妥相關文件、資料，送達債權人住所，並配合前往有關機
    關辦理」，此乃指鄭清榮應配合被上訴人移轉所有權登記之義務，而非被上訴人
    欲移轉所有權時，須向鄭清榮請求交付証件，方可為之。至於上訴人抗辯被上訴
    人並未為通知之行為，該停止條件尚未成就，自不得請求所有權移轉登記云云。
    按被上訴人請求鄭清榮提供移轉所有權文件資料之名義人係上訴人，而非鄭清榮
    夫婦，有如前述，而被上訴人於八十七年初告訴上訴人及鄭清榮夫婦詐欺時，上
    訴人表示因土地涉及道路用地問題，是未辦理過戶，已無移轉所有權予被上訴人
    之意願；上訴人甚且於八十八年間告訴被上訴人詐欺，主張被上訴人偽造協議書
    ，否認有特別條款第一條之情事，兩造已交惡，又上訴人於本件原審審理期間均
    否認有義務移轉有系爭土地所有權六分之一予被上訴人之情事，自難期待上訴人
    會將辦理所有權移轉登記之相關文件交予鄭清榮轉交被上訴人辦理所有權移轉登
    記。此外，依協議書特別條款第一條約定，被上訴人已自協議書成立之日起承接
    系爭土地所有權六分之一，並無限制被上訴人請求所有權移轉之時間限制，而被
    上訴人請求系爭土地所有權六分之一移轉時，非必向鄭清榮請求，有如前述，且
    系爭土地之所有權人為上訴人，非鄭清榮，故被上訴人依協議書特別條款第一條
    約定，直接向上訴人請求系爭土地所有權之移轉，於法並無不合，上訴人抗辯被
    上訴人未向鄭清榮通知，故不得請求，尚不足採。
六、上訴人另抗辯以被上訴人提出擔保或保障前，主張同時履行抗辯等語。就上開上
    訴人願代為清償之內容，除同意以系爭土地六分之一移轉登記予被上訴人之方法
    外，亦同意將土地處分變價，以價金清償被上訴人，惟系爭土地賣得價金的六分
    之一，是否足以清償鄭清榮、張隆珍積欠被上訴人之債務，殊難預料。為保障被
    上訴人之債權不受侵害，雙方復約定「該土地處分時，如價金不足債務人所積欠
    （債務）及利息金額時，債務人得另以價金補足差額，在該土地未處分、出賣前
    ，慣例支付的利息並無中斷或減少，利息計算至土地處分出賣償還金額為止．．
    ．」等語，亦即在系爭土地出賣之情形，於被上訴人就賣得價金受償前，非出賣
    情形，在被上訴人請求系爭土地移轉登記予自己前，上訴人之債務仍未消滅，就
    原債務之利息仍應照常支付，乃益說明第三人清償之法律效果，於第三人為清償
    前，原債務仍繼續存在。至於協議書特別條款第三項所載「即日起如該土地有登
    記持分所有人名義時，為保障無登記人之持分者的權益，有登記名義人同意提供
    其他不動產供設定抵押或其他保障之方式可協議之」，乃因被上訴人決定就系爭
    土地請求移轉或處分前，土地尚登記在原所有權人名下，為避免原所有權人任意
    處分，侵害被上訴人之權益，因此約定在請求移轉登記之前，兩造得另外協議由
    登記名義人（即上訴人）提供其他不動產供設定抵押或其他保障，以擔保被上訴
    人之債權，貫徹上訴人同意第三人為清償之合意，上訴人前開抗辯，乃係誤會。
七、在系爭土地尚未出賣，或移轉登記由各共有人持分以前，被上訴人同意土地暫由
    上訴人使用，於協議書特別條款第四條約定「惟目前持分共有人（被上訴人）願
    暫供登記名義共有人（上訴人）使用，即日起每年協議一次，到該土地處分、出
    賣為止，未具協議書日起，其他登記名義人即不得再使用該持分土地」，即該土
    地仍暫供登記名義人使用，直到系爭土地由被上訴人或其他共有人決定處分、出
    賣為止。所謂一年協議一次者，指土地是否繼續由登記名義人使用，不及於協議
    書之全部，上訴人以協議書依約須重新協議置辯，尚難採取。
八、按債之清償得由第三人為之，但當事人另有訂定或依債之性質不得由第三人清償
    者，不在此限；第三人之清償，債務人有異議時，債權人得拒絕其清償，但第三
    人就債之履行有利害關係者，債權人不得拒絕，民法第三百十一條定有明文。本
    件兩造既簽訂有協議書，約定由上訴人代訴外人鄭清榮、張隆珍清償積欠被上訴
    人之債務，且依債之性質，又無不許由第三人為清償之情形，系爭土地所有權六
    分之一，既經上訴人同意於協議後三日內移轉登記給被上訴人，則被上訴人依據
    協議書，請求上訴人將系爭土地所有權六分之一移轉登記給被上訴人，即屬正當
    ，應予准許。
九、綜上所述，本件被上訴人主張為可採，上訴人所辯均為無可取。被上訴人自得依
    兩造所書立之契約，請求上訴人履行契約。從而，被上訴人本於履行契約之法律
    關係，請求上訴人應將坐落高雄市○○區○○段二小段第五四三之一地號土地所
    有權應有部分六分之一移轉登記予被上訴人，為有理由，應予准許。原審判命上
    訴人履行契約，於法並無不合。上訴意旨指摘原判決不當，求予廢棄改判，為無
    理由，應予駁回其上訴。
十、據上論結，本件上訴為無理由，依民事訴訟法第四百四十九條第一項、第七十八
    條，判決如主文。
中      華      民      國    八十九    年      七      月    二十六    日
                                      臺灣高等法院高雄分院民事第五庭
~B1審判長法官  蔡明宛
~B2法      官  林健彥
~B3法      官  李炫德
右為正本係照原本作成。
如對本判決上訴，須於判決送達後二十日內向本院提出上訴狀，其未表明上訴理由者
，應於上訴後二十日內向本院提出上訴理由書。
中      華      民      國    八十九    年      七      月    二十七    日
~B法院書記官  黎  珍
                                                                        Ａ


司法院資訊處製作；財團法人民間司法改革基金會備份。
